【裁判字號】    98,上易,44
【裁判日期】    981124
【裁判案由】    拆除地上物等
【裁判全文】
臺灣高等法院臺南分院民事判決  98年度上易字第44號
上  訴  人  乙○○
訴訟代理人  吳秋永  律師
被 上 訴人  甲○○
                      440巷3弄1號
訴訟代理人  王仁聰  律師
複 代 理人  蔡淑媛  律師
            江大寧  律師
上列當事人間請求拆除地上物事件，上訴人對於中華民國九十七
年十二月三十一日臺灣嘉義地方法院第一審判決（九十七年度訴
字第五六二號）提起上訴，本院於九十八年十一月十日言詞辯論
終結，判決如下：
      主      文
上訴駁回。
第二審訴訟費用由上訴人負擔。
      事  實  及  理  由
一、被上訴人主張：坐落嘉義縣竹崎鄉○○○段一四之一地號土
    地（下稱系爭土地）係伊與訴外人王智生、王國山所共有，
    應有部分依序為四分之一、四分之一、二分之一；共有人間
    並訂有分管協議，約定以系爭土地上之道路為界，道路以北
    部分由訴外人王國山使用耕作，道路以南部分則歸伊與王智
    生使用耕作。伊與訴外人王智生曾於民國九十五年間將系爭
    土地之分管部分中，如原判決附圖（下稱附圖）所示乙部分
    、面積０．一二五０公頃土地出租予上訴人闢作蘭花圃使用
    ，約定租期自九十五年二月一日起至九十七年一月三十一日
    止。其後伊與訴外人王智生之所有權經執行法院拍賣，並由
    訴外人王國山買受後，王國山於九十七年七月四日再將所有
    權應有部分各四分之一移轉登記予伊與王智生名下。上訴人
    向伊等承租上開分管土地之租賃權，於九十七年一月三十一
    日屆期消滅，已無占用伊等分管土地之正當權源。為此，本
    於共有人之物上請求權，求為命上訴人將系爭土地上，如附
    圖所示乙部分、面積０．一二五０公頃之蘭花圃拆除後，將
    土地返還予伊及其他共有人全體之判決。原審為上訴人敗訴
    判決並無不合；並聲明：(一)上訴駁回。(二)第二審訴訟費用由
    上訴人負擔。
二、上訴人則以：系爭一四之一地號全部土地，原係由全體共有
    人，即被上訴人及訴外人王智生、王國山共同出租予伊使用
    ；其後被上訴人及訴外人王智生之所有權應有部分，於九十
    五年八月十八日經執行法院拍賣時，由被上訴人與王智生共
    同出資，委託共有人王國山優先承買後，再由王國山於九十
    七年七月四日以買賣為原因，將系爭土地所有權應有部分各
    四分之一移轉登記於被上訴人及王智生名下；惟被上訴人與
    王國山間就系爭土地所有權應有部分四分之一，所為上開買
    賣之債權行為及所有權移轉之物權行為，均係通謀而為虛偽
    意思表示，依法為無效，系爭土地所有權仍屬於王國山一人
    所有。被上訴人既非系爭土地之共有人，其本於物上請求權
    ，請求伊應將附圖所示乙部分之蘭花圃拆除後，返還土地者
    即為無理由等情詞，資為抗辯；並聲明：(一)原判決廢棄。(二)
    被上訴人在第一審之訴及假執行之聲請均駁回。(三)第一、二
    審訴訟費用由被上訴人負擔。
三、被上訴人主張：系爭土地係伊與訴外人王智生、王國山所共
    有，應有部分依序為四分之一、四分之一、二分之一；共有
    人間並訂有分管協議，約定以系爭土地上之道路為界，道路
    以北部分由訴外人王國山使用耕作，道路以南部分則歸伊與
    王智生使用耕作。伊與訴外人王智生曾於九十五年間將系爭
    土地之分管部分中，如附圖所示乙部分、面積０．一二五０
    公頃土地出租予上訴人闢作蘭花圃使用，約定租期自九十五
    年二月一日起至九十七年一月三十一日止。其後伊與訴外人
    王智生之所有權經執行法院拍賣，並由訴外人王國山買受後
    ，王國山於九十七年七月四日再將所有權應有部分各四分之
    一移轉登記予伊與王智生名下。上訴人就伊等分管上開土地
    之租賃權已屆期消滅，並無繼續占用之正當權源等情，除據
    被上訴人提出而為上訴人所不爭之土地租賃契約書、嘉義地
    院民事執行處通知（原審卷第一０頁、第六四頁、第六五頁
    ）、系爭土地謄本、地籍圖存卷（本審卷第四八頁至第五０
    頁）可參外，並經原審法院定期於九十七年十一月二十一日
    ，會同嘉義縣竹崎地政事務所人員勘測現場明確，有勘驗筆
    錄，及嘉義縣竹崎地政事務所於九十七年十二月二日，以嘉
    竹地測法字第０九七００００五二九號函檢送之複丈成果圖
    在卷（原審卷第四六頁至第四七頁、第四九頁至第五０頁）
    可佐；即上訴人就其闢建蘭花圃，占用如附圖所示乙部分土
    地之事實亦不爭執，堪信被上訴人之上開主張為真實。
四、按所謂通謀虛偽意思表示，乃指表意人與相對人互相故意為
    非真意之表示而言，故相對人不僅須知表意人非真意，並須
    就表意人非真意之表示相與為非真意之合意，始為相當（最
    高法院六十二年台上字第三一六號判例參照）。本件上訴人
    雖抗辯：訴外人王國山於九十七年七月四日，以雙方於同年
    六月二十六日成立買賣為原因，將系爭土地所有權應有部分
    四分之一移轉登記予被上訴人名下者，係出於通謀所為虛偽
    意思表示，不生效力云云；惟為被上訴人否認。經查，證人
    王國山於原審法院審理時到場證述：「系爭土地有約定分管
    。是以道路為界，北側由我耕作，南側是由被上訴人與王智
    生耕作。法院拍賣時，是被上訴人委託我去買的，買時登記
    在我的名下。買回被上訴人土地以後，就由被上訴人登記」
    等語（原審卷第三四頁至第三六頁）；即被上訴人本人於原
    審法院審理時亦自陳：「是我們請王國山去買回來的」（原
    審卷第五七頁）；核與卷附系爭土地登記謄本（本審卷第四
    八頁）記載，王國山於九十七年七月四日以買賣為原因，將
    所有權應有部分四分之一移轉登記予被上訴人名下者，正相
    吻合，堪信證人王國山及被上訴人本人之上開陳述為真實。
    其次，被上訴人及訴外人王智生原有之所有權應有部分，係
    由被上訴人委託訴外人王國山向執行法院主張優先承買，而
    登記在王國山名下乙情，除經證人王國山證述在卷外，並為
    兩造不爭執之事實；堪認被上訴人與王國山間，於九十七年
    七月四日辦理系爭土地所有權應有部分四分之一移轉登記時
    ，雙方間確無另行成立買賣契約之意思表示者至明；上訴人
    據此抗辯：被上訴人與訴外人王國山間，就系爭土地所有權
    應有部分四分之一之買賣法律關係，係屬通謀虛偽意思表示
    ，依法為無效者，尚非無據。再者，受任人因處理委任事務
    ，以自己名義為委任人取得之權利，應移轉於委任人，為民
    法第五百四十一條第二項所明定；本件被上訴人及訴外人王
    智生原有之所有權應有部分，係被上訴人委託訴外人王國山
    買受，而登記在王國山名下者，既如上述，則訴外人王國山
    於九十七年七月四日，將系爭土地應有部分四分之一移轉予
    被上訴人取得者，核係履行將受託取得之權利，移轉予被上
    訴人取得之受任人義務。基上，堪信訴外人王國山於九十七
    年七月四日，確有將系爭土地所有權應有部分移轉予被上訴
    人之真意，被上訴人亦有承受系爭土地所有權應有部分之意
    思，雙方間就系爭土地所有權應有部分之移轉，並無互相故
    意為非真意之表示情形者亦明。是被上訴人與訴外人王國山
    間，就辦理系爭土地所有權應有部分四分之一移轉之物權行
    為，已因雙方意思表示合致而成立生效，其後並經地政機關
    辦妥移轉登記，則被上訴人於系爭土地登記完畢同時即已取
    得所有權應有部分。綜參上情，被上訴人與訴外人王國山於
    九十七年六月二十六日，就系爭土地所有權應有部分雖未成
    立買賣契約，惟雙方就移轉系爭土地所有權應有部分之物權
    行為，既非無效，被上訴人即為系爭土地之共有人之一。上
    訴人主張被上訴人並未取得系爭土地應有部分四分之一，並
    非系爭土地共有人云云，委無足採。
五、第按所有人對於無權占有或侵奪其所有物者，得請求返還之
    ；又各共有人對於第三人，得就共有物之全部為本於所有權
    之請求。但回復共有物之請求，僅得為共有人全體之利益為
    之，民法第七百六十七條前段、第八百二十一條分別定有明
    文。系爭土地係被上訴人與訴外人王智生、王國山等人共有
    ，共有人間並訂有分管協議；上訴人並無使用之正當權源，
    其闢建之蘭花圃占用被上訴人分管，如附圖所示乙部分之土
    地，自屬無權占有。從而，被上訴人本於物上請求權，求為
    命上訴人將系爭土地上，如附圖所示乙部分、面積０．一二
    五０公頃蘭花圃拆除後，將土地返還予伊及其他共有人全體
    之判決，洵屬有據，應予准許。原審為上訴人敗訴判決，並
    依兩造之聲請，酌定相當擔保金額，為准、免假執行之宣告
    ，經核其認事用法並無不合；上訴意旨指摘原判決不當，求
    予廢棄改判，為無理由，應予駁回其上訴。
六、本件事證已臻明確，兩造其餘攻擊防禦方法之陳述，與判決
    結果並無影響，爰不一一論述，併此敘明。
七、據上論結，本件上訴為無理由，依民事訴訟法第四百四十九
    條第一項、第七十八條，判決如主文。
中    華    民    國    98    年    11    月    24    日
                  民事第二庭  審判長法  官  陳  光  秀
                                    法  官  曾  平  杉
                                    法  官  李  文  賢
上為正本係照原本作成。
本判決不得上訴。
中    華    民    國    98    年    11    月    25    日
                                    書記官  劉  清  洪


司法院資訊處製作；財團法人民間司法改革基金會備份。
